臺灣新竹地方法院民事判決　九十年重訴字第一四號
　　原　　　告　乙○○
　　法定代理人　甲○○
右當事人間返還買賣價金事件，本院判決如左：
    主　　文
原告之訴及假執行之聲請均駁回。
訴訟費用由原告負擔。
    事　　實
一、原告方面：
  （一）聲明：
      (1)被告應給付原告新臺幣（下同）七百七十五萬元，及自起訴狀繕本送達翌日
        起，至清償日止，按年息百分之五計算之利息。
      (2)訴訟費用由被告負擔
      (3)請准供擔保宣告假執行。
  （二）陳述：
      (1)原告於民國八十九年九月間，透過鐵木真仲介公司介紹，由該公司蔡根濱經
        理負責仲介買賣，向被告購買坐落新竹縣竹北市○○○段一五六之一地號土
        地（以下簡稱系爭土地），土地使用分區為乙種工業區，價金七百七十五萬
        元。簽約過程中，原告一再表示購買系爭土地之目的係為興建工業廠房，被
        告公司代表人及蔡根濱均當場表示興建工業廠房沒有問題，且提出一份彭祖
        光建築師之建築設計圖向原告展示，謂本來建築圖都已畫好，因公司另有計
        劃才沒有興建，原告不疑有他始予購買。
      (2)豈料，原告依約付清買賣價金，並辦理系爭土地所有權移轉登記後，經詢問
        始經建築師告知，系爭土地依「竹北都市計畫土地使用分區管制要點」規定
        ，四面扣除應退縮深度後僅餘六十三平方公尺（約十九坪）並不符合「工廠
        類建築物基本設施及設備標準」第五條限制，作業廠房樓地板面積（以單層
        計）不得小於一百五十平方公尺之規定，系爭土地根本不能作為興建工業廠
        房之用。
      (3)按物之出賣人，對於買受人應擔保其物依第三百七十三條之規定危險移轉於
        買受人時，無滅失或減少其價值之瑕疵，亦無滅失或減少其通常效用，或契
        約預定效用之瑕疵，民法第三百五十四條第一項定有明文。本件被告既明知
        系爭土地無法興建工業廠房，顯屬欠缺工業用地通常效用及契約預定效用之
        瑕疵，又故意隱匿上開土地瑕疵之事實，是依民法第三百五十四條規定，並
        參酌最高法院四十九年台上字第三七六號判例、七十一年台上字第三七二０
        號裁判意旨所示，原告自得依民法第三百五十九條規定，解除系爭土地買賣
        契約，並依民法第二百五十九條、第一百七十九條規定，請求被告返還原告
        已付價金七百七十五萬元。復被告以詐欺行為使原告簽約付款，原告亦得行
        使撤銷權，並以起訴狀繕本之送達為撤銷買賣契約之意思表示，請求返還上
        開價金。
      (4)依法令及通常交易觀念，工業地一般建蔽率為百分之六十，容積率為百分之
        二百一十，但本件被告出賣予原告之該土地，依鑑定機關之意見，最多僅得
        興建五十平方公尺，建蔽率為百分之二十一，不惟通常效用減少，抑且減低
        經濟上之價值，原告自得依法解除契約。被告辯稱「不知不能建築工業廠房
        」，「對原告無礙」，「不視為物之瑕疵」等詞，均與上開法文、判例有違
        更屬卸責之詞。
      (5)至系爭土地上之鐵皮建物一事，容說明於左：
        本件原告買受系爭土地後，本意是要興建工業廠房自用，因原告開設「昶威
        行」經營豆腐、飲料、黃豆類等批發，但暫時基於財務上之考量，乃先出租
        予張清發，詎承租人搭蓋該鐵皮屋後，旋遭人檢舉為違章建築，承租人乃與
        原告商量補正之道，當向專業人士請教，方知系爭土地根本不能建築工業廠
        房，原告才向被告主張解除契約。是該鐵皮屋違建係承租人所建，非原告所
        建，特此陳明。
      (6)至被告辯稱：「原告買受系爭土地，係作投資等，雖受不能興建合法廠房之
        限制，惟相對原告而言，並無瑕疵可言」等，被告所辯容有誤會，蓋物是否
        具有瑕疵，係客觀存在於物之缺點而言，凡依通常之交易觀念，認物應具備
        之價值、效用，而不具備者，即為物有瑕疵；其中再就物之通常價值而言，
        建地比農地有價值，能蓋房子之土地比不能蓋房子之土地（如畸零地）有價
        值，本件系爭土地面積為三三一平方公尺，但卻僅能興建五十平方公尺（通
        常此種土地可建一九八平方公尺）差距近四倍，土地價值相差甚鉅，足見系
        爭土地確具瑕疵甚明。
  （三）證據：提出土地謄本、使用分區證明書、買賣契約書、變更後竹北都市計劃
        土地使用分區管制要點、地籍圖謄本、工廠類建築物基本設施及設備標準及
        會議紀錄、存證信函營利事業登記証、錄音帶及錄音帶譯文各一件為証，聲
        請訊問証人張清發、蔡根濱、胡開基，並向新竹縣政府函查系爭土地依「竹
        北都市計畫土地使用分區管制要點」，扣除四面應退縮深度後，是否尚符「
        工廠類建築物基本設施及設備標準」之限制，得否興建工業廠房？
二、被告方面：
  （一）聲明：原告之訴駁回。
  （二）陳述：
      (1)本件所應審究者似為，系爭土地有無原告所主張不能興建工業廠房之瑕疵？
        及被告解除契約是否合法？經查，系爭土地能否興建工業廠房？據新竹縣政
        府工務局函覆本院時明確表示：「查『變更竹北都市計畫土地使用分區管制
        要點』於八十九年三月二十八日八九府工都字第三四四九四號函公告變更在
        案，其第四點規定『工業區為乙種工業區．．．，建築基地於申請建築時，
        建築物前院深度為六公尺，後院深度至少四公尺，側院深度至少四公尺，以
        為安全隔離及提升環境品質』。但前項管制要點現已辦理專案通盤檢討並經
        中央審議，核定完成，本府以九十年十月十五日九十府工都字第一一Ｏ八Ｏ
        八函將上述要點公告，並於九十年十月十六日施行。其管制要點第四定修正
        為「工業區為乙種工業區，．．．，建築基地於申請建築時，建築應自道路
        境界線至少退縮六公尺建築，如有設置圍牆之必要者，圍牆應自道路境界線
        至少退縮二公尺，退縮建築之空地應植栽綠化，但得計入法定空地。基地情
        形特殊經提本縣都市設計審議委員會審議同意者，依審議決議辦理。」、「
        本案基地依規定留設法定退縮深度後，於剩餘土地上興建『工廠類建築物』
        ，若其作業廠房樓地板面積或總樓地板面積達『建築技術規則』建築設計施
        工編第一一七條第一項第七款「工廠類，其作業廠房之樓地板面積之和超過
        五十平方公尺或總樓地板面積超過七十平方公尺者』規定者，自應依據『工
        廠類建築物基本設施及設備標準』之規定（如作業廠房不得小於一五Ｏ平方
        公尺）辦理；若未達『建築技術規則』建築設計施工編第一一七條第一項第
        七款規定者，仍得以建築，但不受『建築技術規則』建築設計施工編特定建
        築物及『工廠類建築物基本設施及設備標準』規定之限制。」、「本案建築
        規模若未達『建築技術規則』建築設計施工編第一一七條第一項第七款規定
        者，仍得以建築，．．．，亦即可興建之建物屬『特定建築物以外之建築物
        』。」，可知，系爭土地並無不能建築的問題；再者，依新竹市建築師公會
        之鑑定報告亦表示「鑑定標的物新竹縣竹北市○○○段一五六之一地號土地
        ，可建作業廠房樓地板面積之和五十平方公尺以下總樓地板面積七十平方公
        尺以下供工業使用之建築物。因此，如願意在上述限制下建造工廠時，即可
        申請建造執照」，益徵系爭土地並非不能建築工業廠房。
      (2)抑有進者，原告所聲請傳喚之證人即當初仲介系爭土地之蔡根濱到庭證稱：
        「本件土地是我仲介買賣，買賣當時原告於簽約前有向我表示他注意這土地
        已有二、三年，但當時價格太高，故沒有出價，．．．，買賣時，買方有要
        求賣方提出有關土地之資料，但沒有明確表示是要建工業廠房，是嗣後租客
        反應，買方問我們，我們去瞭解才知道是八十九年三月才有變更後竹北都市
        計畫土地使用分區管制要點之實施。」「（買賣時被告有無告訴原告土地不
        可以蓋廠房？）沒有。簽約時原告沒有明確要求，故被告亦沒有明確表示，
        也沒有明確告訴原告土地不能蓋廠房。」、「時因為原告沒有明確要求，我
        們也沒有去注意去做查證的動作。」，是原告謂其於簽約的過程中，即一再
        表示購買系爭土地的目的是為興建工業廠房使用，被告公司代表人及居間仲
        介的蔡根濱均當場向原告表示興建工業廠房沒有問題云云，顯非實在。
      (3)更何況原告買受系爭土地是否為興建工業廠房，抑或有其他投資用途，亦非
        無疑，蓋被告訴訟代理人於九十年二月六日親至現場瞭解，系爭土地已搭蓋
        有廠房供修車廠使用，而據蔡根濱證稱：「承租人張清發是我們公司介紹的
        ，廠房是張清發蓋的。」、「系爭土地是原告簽完約後二、三天，就與我聯
        繫要出租，後來才寫委託書，委託我們出租該土地，租金約定為一萬三千元
        到二萬元之間，租期是三至五年，最後出租的租金是二萬元，租期幾年忘記
        了。」，而九十一年五月十三日，被告訴訟代理人再至現場瞭解時，該房仍
        繼續使用，且生意興隆，並無原告所謂因違章建築而遭拆除，或其他不能營
        業之情事，可見原告買受系爭土地並非單純作為興建廠房使用，反而是有其
        他用途例如出租他人或作長期投資的可能性較高，否則何以剛簽完約才二、
        三天，尚未辦理後續移轉登記手續前，就急著委託仲介出租，而出租的期限
        竟可以長達三至五年？
      (4)又原告謂其買受系爭土地後，本意是要興建工業廠房自用，因原告開設「昶
        威行」經營豆腐、飲料、黃豆類等批發，但暫時基於財務上之考量，乃先出
        租予張清發云云；惟查，此不僅與原告起訴時所主張其係為興建廠房自用始
        購買系爭土地不相一致（因為欲興建廠房始購買土地與購買土地後始欲興建
        廠房不同），且依原告所提出原證十營利事業登記證的內容以觀，其獲核准
        設立的日期是八十九年十一月二日，資本額為新臺幣三萬元，營業所在地是
        新竹縣新埔鎮○○里○○路○段二七七巷十五號，而營業項目則為黃豆、豆
        腐調味品的批發及食品飲料的零售，是倘原告所謂其購買系爭土地係為興建
        工業廠房自用非虛，何以不逕以所購買的系爭土地作為營業所在地？而其所
        聲請營業的昶威行商號，資本額不過三萬元，且所營項目僅係豆腐、食品的
        批發與零售，並非從事生產製造，有無大費周章興建工業廠房之必要，亦啟
        人疑竇；更何況原告以七百七十五萬元購買系爭土地，並向新竹國際商業銀
        行貸款設定五百四十萬元之最高限額抵押權，依當時的利率計算，原告每月
        所需繳納的利息至少應在四、五萬元之譜，而委託仲介出租時所開出的條件
        ，租金僅要求在一萬三千元至二萬元之間即可，租期則可長達三至五年，在
        扣除所得收取的租金後，原告每月尚須倒貼二至三萬元的利息，是倘非有長
        期投資的計畫，應不致有如此安排，從而原告謂其係暫時基於財務上的考量
        ，乃先將系爭土地出租予張清發云云，顯違常理，童稚不信。
      (5)末按，被告出售予原告之系爭土地，其土地使用分區為乙種工業用地，面積
        為三三一平方公尺，與土地登記簿謄本及分區使用證明均屬相符，並無坪數
        短少或不能建築等情事，已詳前述，與原告所援引最高法院四十九年台上字
        第三七六號判例意旨「出賣時登記之地目為建築用地，交付前屬於碼頭用地
        ，依照都市計畫不得為任何建築．．．」之情形迴不相同，自不得任意曲解
        比附援引，認為系爭土地有減少效用或價值之瑕疵；又建築用地因有建築法
        規的相關規定，例如建蔽率、容積率及指定建築線等相關限制，而應受其規
        範，是依通常交易觀念，尚不得認為各該建築規關於建築用地的限制係屬於
        減少其效用的瑕疵，就本件系爭土地而言，依竹北市都市計畫土地使用分區
        管制要點的規定，系爭土地「於申請建築時，建築應自道路境界線至少退縮
        六公尺建築，如有設置圍牆之必要者，圍牆應自道路境界線至少退縮二公尺
        ，退縮建築之空地應植栽綠化，但得計入法定空地。基地情形特殊經提本縣
        都市設計審議委員會審議同意者，依審議決議辦理」，是系爭土地有部分雖
        因前開分區管制要點的限制而必須退縮，惟究非不能申請建造執照建築興建
        廠房，況其退縮的土地尚得計入法定空地，並不因此而減少其通常效用或價
        值，依通常交易觀念，自難認係瑕疵。
  （三）證據：提出照片四張為証。
    理　　由
一、原告起訴主張其於八十九年九月間，透過鐵木真仲介公司介紹，由該公司蔡根濱
    經理負責仲介買賣，向被告以七百七十五萬元購買系爭土地，簽約過程中，原告
    一再表示購買系爭土地之目的係為興建工業廠房，被告公司代表人及蔡根濱均當
    場表示興建工業廠房沒有問題，且提出一份彭祖光建築師之建築設計圖向原告展
    示，謂本來建築圖都已畫好，因公司另有計劃才沒有興建，原告不疑有他始予購
    買。豈料，原告依約付清買賣價金，並辦理系爭土地所有權移轉登記後，經詢問
    始經建築師告知，系爭土地依「竹北都市計畫土地使用分區管制要點」規定，四
    面扣除應退縮深度後僅餘六十三平方公尺並不符合「工廠類建築物基本設施及設
    備標準」第五條限制，作業廠房樓地板面積不得小於一百五十平方公尺之規定，
    系爭土地根本不能作為興建工業廠房之用。被告明知系爭土地無法興建工業廠房
    ，顯屬欠缺工業用地通常效用及契約預定效用之瑕疵，又故意隱匿上開土地瑕疵
    之事實，爰依民法第三百五十九條規定，解除系爭土地買賣契約，並依民法第二
    百五十九條及第一百七十九條規定，請求被告返還原告已付價金七百七十五萬元
    。又被告以詐欺行為使原告簽約付款，原告亦得行使撤銷權，並以起訴狀繕本之
    送達為撤銷買賣契約之意思表示，請求返還上開價金等語。
二、被告則以：依新竹縣政府工務局函系爭土地固不可興建特建築物，但仍可興建特
    定建築物以外之建築物，再依新竹市建築師公會之鑑定報告亦認，可建作業廠房
    樓地板面積之和五十平方公尺以下總樓地板面積七十平方公尺以下供工業使用之
    建築物，足認系爭土地並無不能建築工業廠房情事。另原告並無於簽約的過程中
    ，一再表示購買系爭土地的目的是為興建工業廠房使用，被告公司代表人及居間
    仲介的蔡根濱亦無當場向原告表示興建工業廠房沒有問題等情。而被告出售予原
    告之系爭土地，其土地使用分區為乙種工業用地，面積為三三一平方公尺，與土
    地登記簿謄本及分區使用證明均屬相符，並無坪數短少或不能建築等情事，與原
    告所援引最高法院四十九年台上字第三七六號判例意旨之情形迴不相同，自不得
    任意援引；又建築用地因有建築法規的相關規定，例如建蔽率、容積率及指定建
    築線等相關限制，而應受其規範，是依通常交易觀念，尚不得認為各該建築規之
    限制係減少其效用的瑕疵，就本件系爭土地而言，雖因前開分區管制要點的限制
    而必須退縮，惟究非不能申請建造執照建築興建廠房，況其退縮的土地尚得計入
    法定空地，並不因此而減少其通常效用或價值，依通常交易觀念，自難認係瑕疵
    等語，資為抗辯。
三、原告主張向被告以七百五十萬元購買系爭土地，並已辦理所有權移轉登記之事實
    ，業據提出土地謄本、買賣契約書各一件為証，復為被告所自認，堪信原告此部
    分主張之事實為真。茲本件所應審究者應為，系爭土地有無原告所主張不能興建
    工業廠房之瑕疵？及被告解除契約是否合法？
 （一）經查：關於系爭土地得否興建工業廠房，經本院向主管機關新竹縣政府工務
       局函查結果稱：「．．．．四、查『變更竹北都市計畫土地使用分區管制要
       點』於八十九年三月二十八日八九府工都字第三四四九四號函公告變更在案
       ，其第四點規定『工業區為乙種工業區．．．，建築基地於申請建築時，建
       築物前院深度為六公尺，後院深度至少四公尺，側院深度至少四公尺，以為
       安全隔離及提升環境品質』。但前項管制要點現已辦理專案通盤檢討並經中
       央審議，核定完成，本府以九十年十月十五日九十府工都字第一一Ｏ八Ｏ八
       函將上述要點公告，並於九十年十月十六日施行。其管制要點第四定修正為
       「工業區為乙種工業區，．．．，建築基地於申請建築時，建築應自道路境
       界線至少退縮六公尺建築，如有設置圍牆之必要者，圍牆應自道路境界線至
       少退縮二公尺，退縮建築之空地應植栽綠化，但得計入法定空地。基地情形
       特殊經提本縣都市設計審議委員會審議同意者，依審議決議辦理。」、「本
       案基地依規定留設法定退縮深度後，於剩餘土地上興建『工廠類建築物』，
       若其作業廠房樓地板面積或總樓地板面積達『建築技術規則』建築設計施工
       編第一一七條第一項第七款「工廠類，其作業廠房之樓地板面積之和超過五
       十平方公尺或總樓地板面積超過七十平方公尺者』規定者，自應依據『工廠
       類建築物基本設施及設備標準』之規定（如作業廠房不得小於一五Ｏ平方公
       尺）辦理；若未達『建築技術規則』建築設計施工編第一一七條第一項第七
       款規定者，仍得以建築，但不受『建築技術規則』建築設計施工編特定建築
       物及『工廠類建築物基本設施及設備標準』規定之限制。」、「本案建築規
       模若未達『建築技術規則』建築設計施工編第一一七條第一項第七款規定者
       ，仍得以建築，．．．，亦即可興建之建物屬『特定建築物以外之建築物』
       。」，凡此有該局九十一年三月二十三日工建字第０九一０００四七０一號
       函、九十一年四月十一日工建字第０九一０００九六三八號函在卷可參（本
       院卷第一九二頁、第一九三頁、第二二二頁正面）。再者，經囑託台灣省建
       築師工會新竹縣市辦事處鑑定結果，亦認可建作業廠房樓地板面積之和五十
       平方公尺以下總樓地板面積七十平方公尺以下供工業使用之建築物等語，亦
       有兩造所不爭之該會鑑定報告書（第二次）附卷可稽（本院卷第二二四頁至
       第二三八頁）。綜上，系爭土地固不能興建特定建築物（作業廠房不得小於
       一五Ｏ平方公尺），但仍可興建樓地板面積之和五十平方公尺以下、總樓地
       板面積七十平方公尺以下供工業使用之建築物，應堪認定。
 （二）按「所謂物之瑕疵，係指存在於物之缺點而言，凡依通常交易觀念，或依當
       事人之約定，認為物應具備之價值、效用或品質而不具備者，即為物有瑕疵
       」（參照最高法院八十五年台上字第一三０六號判例意旨）。又建築用地因
       有建築法規之相關規定，例如建蔽率、容積率，或指定建築線等相關之限制
       ，土地所有人自應受其規範，依通常交易觀念，尚不得認為各該限制，屬於
       減少物之效用的瑕疵。系爭土地因前開「竹北都市計畫土地使用分區管制要
       點」之規定，而無法興建「特定建築物」，但仍可興建「特定建築物以外之
       建築」，此乃因建築法規之限制，依通常交易觀念，自難認係瑕疵，是原告
       主張系爭土地因前開法規限制，致未能興建特定建築物為物之瑕疵云云，尚
       無可採。至於原告援引之最高法院四十九年台上字第三七六號判例雖謂「又
       出賣時登記之地目為建築用地，但在交付時屬於碼頭用地，自屬物有瑕疵」
       ，惟本案出賣與交付者均為乙種工業區，並無該判例所謂之瑕疵，自無從援
       引，附此說明。
 （三）另原告主張其於簽約的過程中，一再表示購買系爭土地的目的是為興建工業
       廠房使用，被告公司代表人及居間仲介的蔡根濱均當場向原告表示興建工業
       廠房沒有問題一節，為被告所否認，原告自應負舉証責任。惟系爭土地可興
       建「特定建築物以外」之工業廠房，已如前述，是縱原告有表示要興建築工
       業廠房，但未表明係要興建「特定建築物」之工業廠房，被告交付之系爭土
       地既能「興建特定建築物以外」之工業廠房，亦已符合債之本旨。況證人即
       仲介系爭土地之蔡根濱到庭證稱：「本件土地是我仲介買賣，買賣當時原告
       於簽約前有向我表示他注意這土地已有二、三年，但當時價格太高，故沒有
       出價，．．．，買賣時，買方有要求賣方提出有關土地之資料，但沒有明確
       表示是要建工業廠房，是嗣後租客反應，買方問我們，我們去瞭解才知道是
       八十九年三月才有變更後竹北都市計畫土地使用分區管制要點之實施。」「
       （買賣時被告有無告訴原告土地不可以蓋廠房？）沒有。簽約時原告沒有明
       確要求，故被告亦沒有明確表示，也沒有明確告訴原告土地不能蓋廠房。」
       、「當時因為原告沒有明確要求，我們也沒有去注意去做查證的動作。」（
       本院卷第五十九頁、第六十頁），足見原告於簽約時並無表明要興建工業廠
       房，是原告所辯，尚無可採。
 （四）至於原告主張被告以詐欺行為使原告簽約付款一節，亦為被告所否認，自應
       由原告舉証証明，而系爭土地，並無瑕疵，有如前述，既無瑕疵，自無故意
       隱瞞瑕疵之問題，更難認被告有何使用詐術必要，況証人建築師彭祖光到院
       証稱：「系爭土地我曾於八十八年間受被告委託畫草圖，當時只有崎零地之
       限制。．．．」（本院卷第六十一頁正面），參以前開管制要點係於八十九
       年三月二十八日公告，足認八十八年間尚無上開管制要點，雖系爭買賣契約
       於上開管制要點公告後之八十九年九月二十九日簽訂（本院卷第十九頁正面
       ），惟地方政府之行政規章，除專業人士因業務上之需要，而有查閱之必要
       外，一般人通常並不會去了解，自難認被告有知悉該限制，故意隱瞞瑕疵而
       使用詐術之情事，原告所辯，自無足採信。
 （五）綜上所述，系爭土地並無瑕疵，原告主張以物之瑕疵為由，依民法第三百五
       十九條規定，解除系爭土地買賣契約，並請求被告返還價金，為無理由，又
       原告亦不能舉証証明被告有何詐欺行為，是其主張被詐欺而撤銷買賣契約，
       請求返還上開價金，亦無理由，均應駁回。原告之訴既經駁回，其假執行之
       聲請，即失所附麗，爰一併駁回。
四、本件判決之基礎已臻明確，兩造其餘之攻擊、防禦方法與舉証，核與判決結果無
    影響，爰不一一論列，併此敘明。
五、據上論結：本件原告之訴為無理由，依民事訴訟法第七十八條判決如主文。
中　　　華　　　民　　　國　　九十一　　年　　　五　　　月　　三十一　　日
                                    臺灣新竹地方法院民事第二庭
~B法　　　官　吳上晃
右為正本係照原本作成
如不服本判決，須於本判決送達後二十日內向本院提出上訴狀（須按他造當事人之人
數附繕本）。
~B法院書記官　邱明智
中　　　華　　　民　　　國　　九十一　　年　　　五　　　月　　三十一　　日
